臺北高等行政法院判決
　　　　　　　　　　　　　　　　　　93年度訴字第3534號
　　　　　　　　　　　　　　　.
原　　　告　育綸實業股份有限公司
代　表　人　甲○○
被　　　告　經濟部智慧財產局
代　表　人　蔡練生（局長）
訴訟代理人　丙○○
　　　　　　丁○○
參　加　人　天珩機械股份有限公司
代　表　人　乙○○○
訴訟代理人　戊○○
上列當事人間因新型專利舉發事件，原告不服經濟部中華民國93
年9月8日經訴字第09306225480號訴願決定，提起行政訴訟。本
本院判決如下：
主  文
原告之訴駁回。
訴訟費用由原告負擔。
事  實
甲、事實概要：
    參加人於民國（下同）84年1月4日以「封箱機所具貼帶器之
    膠帶捲套筒結構」（下稱系爭案）向被告（88年1月26日改
    制前為中央標準局）申請新型專利，經被告編為第00000000
    號審查，准予專利，並於公告期滿後，發給新型第108719號
    專利證書。嗣原告於91年5月16日以系爭專利有違核准時專
    利法第97條、第98條第1項第1款及第2項規定，不符新型專
    利要件，對之提起舉發，案經被告審查，於93年2月11日以
    （93）智專三（三）05018字第09320127830號專利舉發審定
    書為「舉發不成立」之處分。原告不服，提起訴願，遭決定
    駁回，遂提起行政訴訟。
乙、兩造聲明：
一、原告聲明：
（一）訴願決定及原處分均撤銷。
（二）被告應作成舉發成立之行政處分。
二、被告聲明：駁回原告之訴。
三、參加人聲明：駁回原告之訴。
丙、兩造之爭點：本件舉發理由是否成立？
原告主張：
一、有關被告稱：「青果社之紙箱自動成型機照片15張（下稱引
    證一）實物，只有馬達銘牌有製造日期西元1991年，但機台
    本身無日期，故無法推論機台係於西元1991年製造」一節：
    按依一般機械業界製造機器之習慣，並非皆有「在機台標明
    製造日期」之情事，政府機關亦未規定「必須在機台上標明
    日期」。又馬達有標明製造日期，其實亦可證係此機台之製
    造日期，蓋因製造機台與製造馬達係同一時期。
二、另可由下列事實印證「原告之全自動包裝設備照片6張」
    之實物製造日期早於系爭案：
（一）「83年7月原告所印製之產品型錄（下稱引證二）」之產
      品型錄上所載機器完全與引證一實物相同，而引證二係西
      元1994年印製。
（二）「原告83年3月14日報價單影本（下稱引證三）」、「原
      告與正制公司83年3月21日之訂購合約書影本（下稱引證
      四）」，日期皆早於系爭案，亦即引證六之機器係經過「
      與買者（正制公司）」報價、簽約。
（三）「原告84年4月6日開立予正制公司之統一發票影本（下稱
      引證五）」亦可證「引證六之實物製造販賣程序」。
（四）「正制公司」只向原告購買一台機器（即引證一之實物）
      ，故可向正制公司查詢引證六之實物是否確實是引證二、
      三、四、五之實物。
（五）被告以「分割（支解）各證據、個別視之」，而未予「連
      貫而論」，亦未向「正制公司」問明，實為速斷。
三、有關被告稱：「青果社現場之機器業經多次維修，且膠帶捲
　　筒屬於耗材可單獨更換，在原告未另提其它具體證據前，依
    現有證據資料，倘無法證明該機器之製造日期」一節：
（一）參加人並未提出具體事證（例如：青果社人員之人證、維
      修更換之維修單、收費單、更換零件單），被告即逕予採
      信，而對原告之主張則以「未提其它具體證據」否定之。
      尤其引證一之實物係參加人自己產銷，維修保養皆由參加
      人為之，其無法提出「更換證據」，即可證其並無更換，
      如何令原告提出有更換「膠帶捲套筒」之具體證據？
（二）縱然有維修保養，但並非一定就是更換「膠帶捲筒套」，
      此應由參加人提出有更換膠帶捲筒套之證據。
（三）縱然不論「青果社現場之實物」，原告提出之證據尚有「
      正制公司購買之實物（引證三、四、五、六）」，被告未
      予一併查明。
四、有關被告稱「引證三、四、五，雖品名、型號一致，但金額
    不一致，縱使如原告所述金額不一致係因商業習慣所導致，
    進而可依品名標示將引證三、四、五視為關連性證據，然而
    引證三、四、五均無揭露膠帶捲套筒結構特徵，仍無法與系
    爭案進行實體技術比對」一節：
（一）引證三、四、五分別是「估價單、訂購合約書、統一發票
      」，皆屬文書，當然是「無揭示機器之零件結構」。既然
      引證三、四、五係「關連性證據」，而之所以有引證三、
      四、五之產生，係因有引證六之實物，故欲知引證三、四
      、五之「實體技術、構造內容」當可由引證六之實物進行
      實體查明，被告未為之，顯有嚴重疏漏。
（二）按估價單係初始之報價，買者皆會殺價或提出其他設計之
      需要，故合約書會與估價單有所不同。又於製造之過程中
      ，買者難免又增加其他內容需要，故統一發票會依實際交
      貨內容開出，金額亦會有不同，此乃工商業交易過程中常
      發生之事。本件事實可向正制公司查問引證三、四、五是
      否即是購買引證六之相關文件即明。
五、有關被告稱「被告已有至現場勘查實物機器」一節，被告雖
    有至現場勘查，惟係粗糙之觀看，並未查明事實。因被告並
    未向正制公司查問「引證三、四、五是否因購買引證一之機
    器而開出」、「機器之確實交貨日期」、「機器中之『膠帶
    捲套筒』是否有更換過。」及向青果社查問「機器何時交貨
    」、「機器中之『膠帶捲套筒』是否有更換過」，顯未予「
    客觀、詳細調查」實是不當。
被告主張：
    查引證一實物上馬達由「明椿電氣機械股份有限公司」製造
    ，而引證一紙箱自動成型機則由參加人製造，即引證一機台
    及其使用之馬達係由不同廠家製造，且馬達動力元件為一般
    既有之成品，故無法由馬達日期「1991 」推論機台之製造
    日期；又引證六現場自動封箱機銘牌本身並無日期或型號之
    標示，無法和證據三至五相互勾稽，且現場機台照片與型錄
    中「EC-705」型機台之外觀不同，是引證六與引證二亦非關
    連性證據；另勘驗機器中之膠帶捲套筒拆裝簡易（徒手拆裝
    僅1分鐘），而參加人於舉發階段提出之附件三、四等出貨
    單及統一發票影本可知，青果社現場之紙箱自動成型機業經
    多次維修（出貨單001931號、87年6月22日出貨之物品第1欄
    中有膠帶輪4個），且機器維修保養是否有更換零件，維修
    人員應最為清楚，既然機器之維修保養均由參加人為之，參
    加人之答辯理由配合其所呈之出貨單及統一發票，難謂為片
    面之詞，應為可採。
參加人主張：
    青果社的之膠帶捲筒結構封箱機非當初購買時所附，已經更
    換過。交貨時，套筒是鋁的彈簧片，引證一的黃色套筒不是
    參加人的產品，參加人的套筒都是黑色的。
    理  由
一、按凡對物品之形狀、構造或裝置之創作或改良，而可供產業
    上利用者，得依法申請取得新型專利，為系爭專利核准時專
    利法第97暨第98條第1項所規定；又新型「申請前已見於刊
    物或已公開使用者」或「係運用申請前既有之技術或知識，
    而為熟習該項技術者所能輕易完成且未能增進功效時」，依
    據同法第98條第1項第1款及第2項規定，均不得依法申請取
    得新型專利。而對於獲准專利權之新型，任何人認有違反首
    揭專利法第105條準用第27條或違反第97條至第99條規定者
    ，依法得附具證據，向專利專責機關舉發之。從而，系爭專
    利有無違反專利法之情事而應撤銷其新型專利權，依法應由
    舉發人附具證據證明之，倘其證據不足以證明系爭專利有違
    專利法之規定，自應為舉發不成立之處分。
二、參加人於84年1月4日以系爭案向被告（88年1月26日改制前
    為中央標準局）申請新型專利，經被告編為第00000000號審
    查，准予專利，並於公告期滿後，發給新型第108719號專利
    證書。嗣原告以系爭專利有違核准時專利法第97條、第98條
    第1項第1款及第2項規定，不符新型專利要件，對之提起舉
    發，案經被告審查，於93年2月11日以（93）智專三（三）
    05018字第09320127830號專利舉發審定書為「舉發不成立」
    之處分。原告不服，主張如事實欄所載，本案所需審究者為
    本件舉發理由是否成立？
三、關於引證一部分：
    原告雖主張政府未規定「必須在機台上標明日期」。又馬達
    有標明製造日期，其實亦可證係此機台之製造日期，蓋因製
    造機台與製造馬達係同一時期云云。惟查，引證一實物上之
    馬達係「明椿電氣機械股份有限公司」製造，而引證一紙箱
    自動成型機則由參加人製造，即引證一機台及其使用之馬達
    係由不同廠家製造，且馬達動力元件為一般既有之成品，其
    係由參加人向外購買後裝配於引證一紙箱自動成型機上，自
    堪認定，且與經驗法則並無違背，故無法由馬達上標示之製
    造日期「1991」推論引證一機台之製造日期，與政府有無規
    定應標示製造日期無關；原告空言製造機台與製造馬達係同
    一時期，並未舉證以實其說，要無可採。參加人代理人於現
    場勘查時及參加人代表人於本院準備程序中，均否認勘驗時
    所見之黃色膠帶捲套筒為其當初交貨時之產品，並稱其交貨
    時係舊式鋁製膠帶輪，則依舉證責任法則，原告應先證明該
    捲套筒為參加人出售時所交付者後，參加人始負有就其主張
    舉證證明之責，原告既未能舉證以實其說，其引證一自無證
    據力可言。
四、關於引證二至引證六部分：
（一）經查，引證二至五之買受人雖為正制公司，惟原告於92年
      7月11日申請現場勘查時，表明正制公司已變更為亞拓公
      司，因而至亞拓公司現場勘查並無錯誤，合先敘明。
（二）次查，引證二為原告自動包裝設備機之型錄，其上標示「
      西元1994年7月印刷一千份」之意，或可認為其出版日期
      早於系爭專利申請日 (民國84年1月4日)，但查引證二型
      錄僅揭示EC-705型全自動包裝設備機器 (自動封箱機)之
      外觀，並未揭示該機台之「膠帶捲套筒」部分結構，無法
      與系爭專利進行實體技術比對。而引證三、四、五等報價
      單、訂購合約書及統一發票，在品名欄分別標示「EC-705
      」、「封箱機」、「折蓋封箱機」，但金額並不一致，縱
      使如原告所述金額不一致係因商業習慣所導致，進而認為
      可依型號品名標示將引證三至五視為關連性證據，然而引
      證三至五均無揭露膠帶捲套筒結構特徵，仍無法與系爭專
      利進行實體技術比對。又引證三至五與引證二雖均有相同
      型號「EC-705」，縱認屬關聯性證據，亦因引證二至五無
      揭露膠帶捲套筒結構特徵，是仍無法證明系爭專利有違首
      揭專利法之規定。至於引證六 (全自動包裝設備照片六張
      )配合被告92年8月25日勘驗結果觀之，被告雖肯認現場自
      動封箱機之膠帶筒結構，除三根頂撐條塊無「斜傾」、「
      高度落差」結構外，其餘結構均與系爭專利申請專利範圍
      技術內容相同。然現場之自動封箱機銘牌本身並無日期或
      型號之標示，無法證明該機台之製造日期早於系爭專利申
      請日。且因該機台無型號標示，無法與引證三至五勾稽；
      再對照引證二型錄，現場機台照片與型錄中「EC-705」型
      機台之外觀也不相同，是引證六與引證二亦非關連性證據
      。故引證六因欠缺公開日期佐證，仍無法證明系爭專利不
      具新穎性、進步性。至於原告另稱發票僅作報稅使用，故
      記載簡略云云，惟原告既係於參加人獲准專利後約7年，
      始提出舉發，則其自應就作為舉發之引證，提出充分且必
      要之完足證據，其引證既有瑕疵，自應承擔其不利益。
五、從而，本件被告原處分並無違誤，訴願決定予以維持，亦無
    不合，原告起訴意旨為無理由，應予駁回。
六、兩造其餘之主張陳述，核與上開結論不生影響，爰不予一一
    論述，附此敘明。
據上論結，本件原告之訴為無理由，爰依行政訴訟法第98條第3
項前段，判決如主文。
中　　華　　民　　國　　94　　年　  10    月　 27     日
                            第五庭審判長法  官   張瓊文
                                        法  官　 蕭忠仁
                                        法  官　 黃清光
上為正本係照原本作成。
如不服本判決，應於送達後20日內，向本院提出上訴狀並表明上
訴理由，如於本判決宣示後送達前提起上訴者，應於判決送達後
20日內補提上訴理由書（須按他造人數附繕本）。
中　　華　　民　　國　　94　　年　  10　　月　 27  　 日
                                       書記官    楊子鋒
